臺灣雲林地方法院民事判決　　　　　　　　94年度訴字第33號
原　　　告　戊○○
被　　　告　甲○○
　　　　　　乙○○
　　　　　　丙○○
兼　上三人
訴訟代理人　丁○○
上列當事人間請求清償債務事件，本院於民國94年5 月6 日言詞
辯論終結，判決如下：
    主  文
原告之訴及假執行之聲請均駁回。
訴訟費用由原告負擔。
    事實及理由
一、原告起訴主張：被告甲○○、乙○○、李鴻佑、丁○○4 兄
    弟因積欠原告新台幣（下同）1,200,000 元，無法清償，經
    雙方於民國84年12月22日達成協議，被告4 人同意將越南胡
    志明市越勝工廠內機械工具質押予原告，直至被告4 人返還
    積欠之款項為止，被告4 人並願支付百分之十八之年息；另
    被告4 人並表示同意與原告合夥經營越勝工廠，而由被告4
    人書立同意書1 紙予原告，以為憑證。詎被告4 人於簽立同
    意書後，並未將機器質押予原告，嗣經原告多次催討被告返
    還上開借款1,200,000 元，被告四人均置之不理，拒不清償
    ，為此，爰依消費借貸之法律關係，提起本件訴訟。嗣原告
    於審理時改稱：本件借款1,200,000 元係被告父親李義順向
    原告借貸之款項，借款時由李義順妻子簽發發票人為揚榮工
    業股份有限公司之支票4 紙予原告，後來4 紙支票均退票，
    李義順本人也過世，經過一年，始由被告4 人出面承擔本件
    借款債務，並簽立同意書予原告等語。
    並聲明：被告應連帶給付原告1,200,000 元，及自起訴狀繕
    本送達翌日起至清償日止，按年息百分之十八計算之利息。
    訴訟費用由被告連帶負擔。原告願供擔保，請准宣告假執行
    。
二、被告4 人則以：被告4 人與原告間並無消費借貸關係存在，
    此由原告主張本件消費借貸關係存在於被告4 人之父親李義
    順與原告間，即足以證明。又原告主張其與被告4 人之父親
    李義順間有消費借貸關係存在，自應由原告就其確實有交付
    1,200,000 元予李義順之事實舉證證明，然而，原告迄未能
    提出足以證明其有交付1,200,000 元予被告4 人之父親李義
    順之證據，其主張自難採憑。再者，原告亦未能舉證證明其
    確有交付1,200,000 元予被告4 人之事實，從而，原告主張
    兩造間有消費借貸關係，請求被告4 人給付借款，自屬無據
    。另原告所提出之支票影本4 紙，其上受款人欄均為空白，
    發票人欄印文模糊不清，難以辨識，支票是否為真正，尚有
    疑義；縱上開支票4 紙為真，惟上開4 紙支票之發票人均為
    揚榮工業股份有限公司，並未李義順，是原告提出上開支票
    4 紙，至多僅能證明其與揚榮工業股份有限公司間有資金往
    來之事實，並不足以證明李義順確有積欠原告債務之事實。
    再者，被告4 人亦未曾表示願意承擔揚榮工業股份有限公司
    債務。而原告於被告4 人父親死亡後，趁被告4 人輕率、無
    經驗，向被告4 人謊稱被告父親李義順積欠原告債務，使被
    告4 人誤信為真，而簽立同意書予原告，倘原告所提出支票
    為真正，被告4 人知悉原告所提出之支票發票人為揚榮工業
    股份有限公司，則被告4 人自無必要簽立同意書，是被告4
    人自得依民法第92條第1 項規定，撤銷同意書之意思表示。
    另外，同意書上「願支付18％年息」等語，是原告片面自行
    記載，並未經被告4 人同意等語，資為抗辯。
    並聲明：原告之訴及假執行之聲請均駁回，訴訟費用由原告
    負擔。如受不利之判決，願供擔保請准免為假執行。
三、兩造不爭執之事實：
  (一)被告4 人於84年12月22日所簽立予原告之同意書上，被告4
    人之簽名，均為被告4 人所親簽。
  (二)原告並未曾交付1,200,000 元借款予被告4 人。
  (三)系爭借款之證明為揚榮工業股份有限公司為發票人所簽發之
    支票4 紙。
四、得心證之理由：
    本件兩造所爭執者，厥在於(一)被告4 人與原告間是否確實有
    1,200,000 元之消費借貸關係存在？(二)被告4 人是否基於承
    擔李義順債務之意思而簽立系爭同意書予原告，而應依消費
    借貸及債務承擔之法律關係，對於原告清償系爭借款？經查
    ：
  (一)按當事人主張有利於己之事實者，就其事實有舉證之責任，
    民事訴訟法第277 條前段定有明文。次按，民事訴訟如係由
    原告主張權利者，應先由原告負舉證之責，若原告先不能舉
    證，以證實自己主張之事實為真實，則被告就其抗辯事實即
    令不能舉證，或其所舉證據尚有疵累，亦應駁回原告之請求
    ，最高法院17年上字第917 號亦著有判例可資參照。又按，
    民法第474 條第1 項規定：稱消費借貸者，謂當事人一方移
    轉金錢或其他代替物之所有權於他方，而約定他方以種類、
    品質、數量相同之物返還之契約。是消費借貸乃要物契約，
    因金錢或其他代替物之交付而能成立，故貸與人以消費借貸
    關係請求借用人返還借款者，自應由貸與人就金錢交付之事
    實負舉證之責（參照最高法院90年度台上字第8 號、90年度
    台再字第25號民事判決）。再按，債務承擔，不論為免責的
    債務承擔或約定之併存的債務承擔（重疊的債務承擔），均
    必以第三人與債權人互相表示意思一致，為成立該承擔契約
    之前提。
  (二)本件原告起訴時主張：被告4 人積欠其1,200,000 元未清償
    ，並提出同意書1 紙為證，惟為被告所否認，是原告自應就
    上開1,200,000 元借款確實已交付給被告4 人之事實，負舉
    證責任。而原告於本院審理時自承系爭1,200,000 元借款是
    被告4 人父親李義順向伊借貸之款項，被告4 人並未向伊借
    款1,200,000 元等語（見本院94年1 月21日及94年3 月25日
    言詞辯論筆錄），足認被告4 人辯稱：被告4 人並未曾向原
    告借貸1,200,000 元款項等語，堪以採信。從而，原告主張
    以消費借貸之法律關係，請求被告4 人給付借款，自難認有
    據。
  (三)原告另主張被告4 人因承擔其父親李義順之債務，而簽立系
    爭同意書予原告，承擔其4 人之父親李義順所積欠原告之債
    務，並提出同意書1 紙、支票及退票理由單各4 紙為證。惟
    為被告4 人所否認，是原告自應就上開1,200,000 元借款確
    實已經交付給被告4 人之父親李義順，及被告4 人係基於承
    擔李義順債務之意思，而簽立系爭同意書之事實，負舉證責
    任。而觀之原告所提出用以證明其確有借款予李義順之支票
    及退票理由單內容，其上所記載之發票人均為揚榮工業股份
    有限公司，負責人為李詹美里，並非李義順。而揚榮工業股
    份有限公司係依公司法登記之法人，有獨立之法人格，與李
    義順為一般自然人之人格並不相同，是尚無從以原告所提出
    發票人為揚榮工業股份有限公司之4 紙支票，進而推論原告
    與被告4 人之父親李義順間確消費借貸關係存在。此外，原
    告復未能舉證證明其確有交付1,200,000 元借款予李義順之
    事實，自難遽而認定被告4 人之父親李義順確有向原告借貸
    1,200,000 元款項之事實。其次，原告所提出之被告4 人書
    立之同意書內容記載：「１以丁○○、甲○○、乙○○、李
    鴻佑為甲方，以溫仲昆為乙方。２因甲方欠乙方新台幣壹佰
    貳拾萬元，故以越南胡志明市守德縣越勝工廠之廠房、機械
    、工具為抵押，甲方不得擅自買賣工廠或租用他人，直至甲
    方歸還乙方所積欠之金額」等語，有同意書1 紙在卷足憑。
    而上開同意書文字內容記載被告4 人欠原告1,200,000 元之
    事實，但為被告4 人所否認，而原告亦自承其確實未曾交付
    1,200,000 元之借款予被告4 人，已見前述，足認上開同意
    書記載「被告4 人欠原告1,200,000 元」等語，與事實不符
    。且被告4 人並未明確表示係因承擔李義順債務而積欠原告
    1,200,000 元，是尚難遽認兩造間所簽訂之上開同意書，即
    為債務承擔契約。況且，原告就李義順是否確實曾積欠原告
    1,200,000 元債務之事實，並未能舉證以實其說，則是否確
    有如原告所述被告4 人應承擔李義順所積欠原告1,200,000
    元債務，亦非無疑。從而，尚難僅以上開同意書認定李義順
    確有積欠原告1,200,000 元借款之事實，且被告4 人係基於
    承擔其父親李義順上開債務之意思，而簽立同意書予原告。
    準此，原告主張被告應依消費借貸及債務承擔之法律關係，
    清償系爭借款，亦屬無據。
  (四)綜上，原告並未舉證證明被告4 人確有積欠原告1,200,000
    元借款之事實；復未能舉證證明被告4 人之父親李義順確有
    積欠原告1,200,000 元之債務，而被告4 人基於承擔李義順
    債務之意思而簽立系爭同意書予原告，從而，原告主張依消
    費借貸或消費借貸與債務承擔之法律關係，請求被告4 人連
    帶給付原告1,200,000 元，及自起訴狀繕本送達翌日起至清
    償日止，按年息百分之十八計算之利息，自屬無據，為無理
    由，不應准許。原告之訴既經駁回，其假執行之聲請亦失所
    附麗，應併予駁回。
  (五)本件判決之基礎已臻明確，兩造其餘攻擊防禦方法及舉證，
    均對判決之結果不生影響，爰不一一論列，併予敘明。
五、訴訟費用負擔之依據：民事訴訟法第78條。
中　　華　　民　　國　　94　　年　　5 　　月　　27　　日
                  民事第二庭    法  官  冷明珍
以上正本係照原本作成。
如對本判決上訴，須於判決送達後20日內向本院提出上訴狀。
中　　華　　民　　國　　94　　年　　5 　　月　　27　　日
                                書記官　朱克文
